【裁判字號】    97,上,765
【裁判日期】    980708
【裁判案由】    塗銷登記等
【裁判全文】
臺灣高等法院民事判決                   97年度上字第765號
上  訴人即
被  上訴人  乙○○
訴訟代理人  丁○○
            葉建廷律師
上  一  人
複  代理人  張鳳麟律師
上  訴  人  丙○○
被上訴人即
上  訴  人  戊○○
共      同
訴訟代理人  徐揆智律師
            林幸慧律師
上列當事人間請求塗銷登記等事件，兩造對於中華民國97年6月2
7日臺灣臺北地方法院95年度訴字第11676號第一審判決各自提起
上訴，本院於98年6月24日言詞辯論終結，判決如下：
    主      文
原判決主文第二項，命戊○○為給付之金額超過新台幣參佰壹拾
柒萬柒仟捌佰伍拾伍元本息部分，及該部分假執行之宣告，暨訴
訟費用之裁判均廢棄。
上開廢棄部分，乙○○在第一審之訴及該部分假執行之聲請均駁
回。
戊○○其餘上訴駁回。
丙○○之上訴駁回。
乙○○之上訴駁回。
第一、二審訴訟費用由丙○○負擔百分之二十，戊○○負擔百分
之五十二，餘由乙○○負擔。
    事實及理由
一、上訴人即被上訴人乙○○（下稱乙○○）起訴主張：
  (一)乙○○與被上訴人即上訴人戊○○（下稱戊○○）之母李黃
    綢妹於民國（下同）92年5 月15日亡故，繼承人除乙○○與
    戊○○外，其餘繼承人庚○○○、李春英、李月英皆已拋棄
    繼承。李黃綢妹自幼不識字，且早於78年2 月23日起經臺北
    市立仁愛醫院、宏恩醫院等多家醫院，診斷為左側腦血管阻
    塞、長期腦中風、長年痴呆症、肢障、智障、多發性腦梗塞
    併痴呆症、糖尿病、氣喘、中風、老年痴呆症、肺炎、腎功
    能異常等長期病症，神智不清，長期臥床，生活不能自理，
    需24小時專人照顧，始能維持日常維生功能，並於85年9月9
    日由戊○○以84年4 月11日仁愛醫院鑑定為肢障及失智為由
    ，辦理「多重殘障（乙類）極重度」而領有身心障礙手冊及
    領有身心障礙津貼。李黃綢妹自79年2月4日起即長期居住於
    老人安養院，且於85年1月1日入住於佳佳頤園安養院時，已
    呈植物人狀態。惟戊○○與上訴人丙○○（下稱丙○○）明
    知李黃綢妹已無意識能力，竟利用渠等持有李黃綢妹之印鑑
    、身分證及存摺之機會，於90年12月31日將臺北市○○區○
    ○段6 小段75地號土地（下稱系爭土地）贈與丙○○，並以
    臺北市大安地政事務所91年4月12日收件字號91大安字第103
    85號辦理所有權移轉登記完畢。交通部郵局第000000000000
    00號帳戶為李黃綢妹所有，戊○○於李黃綢妹亡故後，擅自
    提領合計新台幣（下同）51,008元。楊梅富岡郵局第000000
    00000000號帳戶亦為李黃綢妹所有，戊○○於85年3月7日至
    該局掛失同時終止帳戶，將存款681,951元及利息5,970元提
    領一空。又李黃綢妹持有之華南金控股份有限公司之股票1,
    358股，亦於李黃綢妹亡故後，遭戊○○賣出得款27,950 元
    入己。戊○○另於80年5 月28日利用其持有李黃綢妹之身分
    證及印章之機會，領取李黃綢妹桃園縣南崁新市鎮都市計劃
    區第2 期公共設施保留地之徵收補償費，扣除土地增值稅後
    實領6,586,859元，戊○○於80年7月5日交出其中200萬元，
    剩餘4,586,859 元遭其侵占。戊○○又於80年6月5日持李黃
    綢妹之身分證及印章領取桃園縣南崁新市鎮都市計劃1-4 號
    道路用地徵收補償費，扣除土地增值稅後實領34,417元入己
    。戊○○復於90年9月6日持李黃綢妹之身分證及印章領取長
    生電力股份有限公司輸電線下補償費161,713 元入己。乙○
    ○與戊○○及李黃綢妹共有桃園縣楊梅鎮○○里○○街177
    號故居，長期出租予訴外人己○○，該屋租金自78年3 月起
    至92年10月止，除87年4月1日至90年12月31日每月9,000 元
    由乙○○收取外，其餘由戊○○收取，合計為1,001,000 元
    ，但屬於李黃綢妹之333,666 元戊○○迄未交出，屬於乙○
    ○部分之333,666元亦未交付乙○○。另李黃綢妹於85年1月
    間起至佳佳頤園安養院，初每月安養費23,000元，87年1月1
    日起調漲為25,000元，89年6月1日再調漲為26,000元，安養
    費先由戊○○負擔，自87年4月1日至90年7 月31日則由乙○
    ○負擔。乙○○負擔期間，戊○○通知每月安養費調漲至32
    ,000 元，乙○○不疑有他，如數支付，待李黃綢妹過世後
    ，乙○○始知於伊支付期間溢付之安養費均遭戊○○以各種
    名義索回，合計遭戊○○詐得251,765元。
  (二)請求確認丙○○與李黃綢妹間就系爭土地之贈與關係不存在
    ，並依民法第184條第1項、第179條、第767條、第1148條請
    求丙○○塗銷所有權移轉登記。並依民法第184條第1項前段
    、第179 條及第1148條規定請求戊○○將屬於李黃綢妹遺產
    之6,384,456 元返還予全體繼承人。復依民法第184條第1項
    前段及第179條規定請求戊○○將詐得251,765元及未交付之
    租金333,666元給付予乙○○。
  (三)求為判決：
    1.確認李黃綢妹於90年12月31日贈與丙○○坐落臺北市○○
      區○○段6 小段第75地號土地所有權持分萬分之61之贈與
      關係不存在，就上開不動產臺北市大安地政事務所91年4
      月12日收件，收件字號91大安字第10385 號，所為以贈與
      為登記原因之所有權移轉登記，應予塗銷。
    2.戊○○應給付李黃綢妹之全體繼承人6,384,456 元及自起
      訴狀繕本送達之翌日起至清償日止，按年息5%計算之利息
      。
    3.戊○○應給付乙○○585,431 元及自起訴狀繕本送達翌日
      起至清償日止，按年息5%計算之利息。
    4.願供擔保，請准宣告假執行。
二、上訴人丙○○及被上訴人即上訴人戊○○則以：
  (一)乙○○提起本訴，未經共同繼承人戊○○之同意，且不得向
    自己請求返還，本件乙○○之訴，當事人不適格。
  (二)否認李黃綢妹為無意識能力或無行為能力人，且是否無意識
    能力或心神喪失或精神耗弱應由醫學鑑定。系爭土地係戊○
    ○於71年間以其妻黃敏名義購買，76年間辦理更名登記，房
    屋登記在戊○○名下，土地為節稅考量，將萬分之74借用李
    黃綢妹名義登記於其名下，李黃綢妹並非真正所有權人，因
    逢政府公布土地增值稅減半，戊○○為節稅考量，又因丙○
    ○曾向銀行借款100 餘萬元代墊李黃綢妹之醫藥費、安養費
    等，為對丙○○有所交代，在李黃綢妹意識清醒下，將系爭
    土地萬分之61贈與丙○○。且李黃綢妹生前將系爭土地贈與
    丙○○，並已完成過戶，乙○○自無為享有繼承權之主張，
    乙○○提起本件之訴無確認之利益。
  (三)否認有使用李黃綢妹6,450,534 元。李黃綢妹為無謀生能力
    之人，股票、郵局存款為戊○○借用李黃綢妹名義購買或存
    款，非李黃綢妹所有。徵收補償費固不爭執，惟已交付乙○
    ○200萬元，另交付李黃綢妹之弟黃明泉保管200萬元，餘扣
    除78年至80年間之醫療及安養費用所剩之200 萬元，由戊○
    ○保管，並已全數支付李黃綢妹之安養費用，而交付乙○○
    之200萬元，扣除自87年4月1日至90年7月31日之安養費每月
    32,000元，合計128 萬元外，應尚餘72萬元，其中一半36萬
    元應返還戊○○。戊○○於80年7月5日在華南銀行城內分行
    轉帳提出255萬元，當日匯款200萬元予乙○○外，剩餘55萬
    元交還給李黃綢妹，80年8月3日戊○○在上開帳戶存入320
    萬元，同日領出現金145 萬元交予李黃綢妹收受，上開合計
    之200 萬元即李黃綢妹交予其弟黃明泉保管。
  (四)否認自87年4月1日起至89年5 月31日止，共26個月，每月詐
    得7,000元，合計182,000元安養費，戊○○並無收領安養費
    款項，刑事判決亦為如此之認定。戊○○不否認自89年6月2
    5日至90年7月26日共自甲○○處收取找貼之69,765元暫行保
    管。此係因發現89年6 月起戊○○之姊妹已支付打針等費用
    ，甲○○會有重複扣款之疑慮，退還找貼由乙○○按月支付
    32,000元之差額，暫交由戊○○保管。為此戊○○曾向乙○
    ○之妻陳玉露表示，可從90年8月1日起至90年12月31日止共
    5個月，每月房屋9,000元房租，共45,000元，由房客己○○
    直接電匯至乙○○帳戶，經扣還上開暫行保管款後，僅剩餘
    24,765元。另戊○○曾於87年4 月23日為李黃綢妹購置護理
    器材3件，共計28,000元，及代墊自87年10月13日至89年8月
    19日臺北市立仁愛醫院醫療費用計2,404 元，代墊宏恩醫院
    醫療費用5,170元、2,623元，共計代墊38,197元，扣除剩下
    之保管款24,765元，尚透支代墊款13,432元。
  (五)李黃綢妹自78年8月23日起至87年3月31日止請特別看護照顧
    ，伙食及安養費均由戊○○支付。胞姊庚○○○曾代墊費用
    ，戊○○支付代墊款10萬元予庚○○○，此部分應予扣除。
    桃園縣楊梅鎮○○街177 號房屋租金，自87年4月1日至90年
    12月31日每月9,000元，共405,000元，屬於李黃綢妹與戊○
    ○部分，各有135,000 元，屬於戊○○部分，乙○○應返還
    之，並與乙○○請求之租金333,666 元抵銷之，所剩餘額已
    支付李黃綢妹之醫療費用。
  (六)臺北市政府之器材補助款，係撥入李黃綢妹之帳戶，戊○○
    並未領取。
  (七)李黃綢妹係於92年5 月15日死亡，乙○○於94年6月9日始提
    起本訴，已逾2 年消滅時效。又乙○○所指戊○○侵占徵收
    補償費之時間為80年5 月28日及80年6月5日，已逾10年之消
    滅時效。
  (八)戊○○領取之徵收補償費4,535,781元及34,417 元部分，依
    民法第768條規定，已時效取得所有權，又依民法第801條及
    第948條善意受讓之規定取得所有權等語，資為抗辯。
三、原審判決確認(一)丙○○與李黃綢妹於90年12月31日就坐落臺
    北市○○區○○段6 小段第75地號土地所有權持分萬分之61
    之贈與關係不存在，丙○○就上開不動產臺北市大安地政事
    務所91年4月12日收件，收件字號91大安字第10385號，所為
    以贈與為登記原因之所有權移轉登記，應予塗銷。(二)戊○○
    應給付李黃綢妹之全體繼承人5,723,888元及自94年9月10日
    起至清償日止，按年息5%計算之利息。(三)戊○○應給付乙○
    ○424,431元及自94年9月10日起至清償日止，按年息5%計算
    之利息。(四)駁回乙○○其餘之訴。丙○○、戊○○提起上訴
    ，上訴聲明為：(一)原判決不利於丙○○、戊○○部分廢棄。
    (二)廢棄部分，乙○○在第一審之訴及假執行之聲請均駁回。
    乙○○提起上訴，上訴聲明為：(一)原判決關於駁回戊○○應
    給付李黃綢妹之全體繼承人552,000 元部分及該部分之假執
    行之聲請均廢棄。(二)上廢棄部分，戊○○應再給付李黃綢妹
    之全體繼承人552,000元，及自94年9月10日起至清償日止，
    按年息5%計算之利息。(三)願供擔保，請准宣告假執行。戊○
    ○答辯聲明：上訴駁回。乙○○答辯聲明：上訴駁回。
四、原判決認定李黃綢妹名下所有華南金融控股股份有限公司股
    票，戊○○於92年5月23日、27日賣出後得款27,950 元，及
    交通部郵局帳戶內款項，於李黃綢妹死亡後，戊○○提領51
    ,008 元部分，係屬戊○○所有，乙○○請求戊○○返還上
    開部分款項，為無理由（詳參原判決第17頁，事實及理由六
    之(三)之(1)、(2)），而為乙○○此部分敗訴之判決，未據戊○
    ○聲明不服。
五、本件不爭執事項：
  (一)乙○○及戊○○之母李黃綢妹於92年5 月15日死亡，繼承人
    有乙○○、戊○○及訴外人庚○○○、李春英、李月英，嗣
    後庚○○○、李春英、李月英已合法拋棄繼承。
  (二)系爭土地即坐落臺北市○○區○○段6 小段第75地號土地，
    應有部分萬分之61，原登記為李黃綢妹所有，於90年12月31
    日贈與丙○○，並於91年4 月15日移轉所有權登記予丙○○
    。
  (三)戊○○曾主張系爭土地萬分之213（扣除贈與丙○○部分）
    與李黃綢妹有消極信託關係存在，因李黃綢妹死亡，信託關
    係終止等事實，起訴請求乙○○應將共同繼承系爭土地萬分
    之213 之公同共有權移轉登記予戊○○。經臺灣臺北地方法
    院於96年5月30日以96年度訴更(一)字第1號判決駁回戊○○之
    訴，戊○○不服提起上訴，嗣於本院審理中（96年度上字第
    568號），撤回上訴確定。
  (四)李黃綢妹有股票、郵局存款、租金收入、土地徵收補償費等
    共計6,384,456元：
    1.李黃綢妹名下所有華南金融控股股份有限公司股票1,358
      股，戊○○於李黃綢妹死亡後之92年5 月23日及同年月27
      日各賣出1,000股、358股，所得股款之27,950元。
    2.李黃綢妹名義於交通部郵局開設之00000000000000號帳戶
      內之51,008元。戊○○於李黃綢妹死亡後之92年6月2日提
      領5,000元、同月7日提領1,000元、同月25日提領9,000元
      、同年7月11日提領9,000元、同年8月15日提領9,000元、
      同年9月9日提領9,000元、同年10月14日提領9,008元，合
      計51,008元。
    3.李黃綢妹所有之桃園縣南崁新市鎮都市計劃區第2 期公共
      設施保留地之徵收補償費，戊○○除於80年7月5日交出其
      中200萬元外，尚有4,535,781元。
    4.李黃綢妹所有之桃園縣南崁新市鎮都市計劃1-4 號道路用
      地之徵收補償費34,417元。
    5.李黃綢妹所有之長生電力股份有限公司輸電線下補償費16
      1,713元。
    6.出租桃園縣楊梅鎮○○街177號房屋予己○○，自78年3月
      起至92年10月止之租金，除87年4 月至90年12月之租金每
      月9,000 元由乙○○收取外，餘由戊○○收取，其中屬於
      李黃綢妹3分之1部分，為333,666元。
    7.李黃綢妹名下所有之楊梅富岡郵局00000000000000帳戶之
      存款，戊○○於85年3月7日結清並提領687,921元。
    8.臺北市社會局發給李黃綢妹之殘障津貼552,000元。
  (五)桃園縣楊梅鎮○○街177 號房屋，為乙○○、戊○○、李黃
    綢妹共有，其應有部分各為3分之1。
  (六)李黃綢妹自87年4月1日起至90年7 月31日止之安養費由乙○
    ○支付。90年8月起至92年4月25日李黃綢妹入住宏恩醫院加
    護病房期間之費用，由戊○○支付。
  (七)戊○○因將李黃綢妹所有之桃園縣楊梅鎮○○段第913 地號
    土地以贈與方式移轉登記予李依璇、丙○○，及詐欺乙○○
    交付部分安養費等事實，經乙○○提出刑事告訴，經臺灣臺
    北地方法院檢察署檢察官以94年度調偵字第512 號提起公訴
    ，並經原法院95年度訴字第1162號以詐欺罪判處有期徒刑三
    月、行使偽造文書罪判處有期徒刑三月，應執行有期徒刑五
    月，戊○○提起上訴，惟尚未確定。
  (八)李黃綢妹自78年2 月23日起經臺北市立仁愛醫院、宏恩醫院
    等多家醫院，診斷為左側腦血管阻塞、長期腦中風、長年痴
    呆症、肢障、智障、多發性腦梗塞併痴呆症、糖尿病、氣喘
    、中風、老年痴呆症、肺炎、腎功能異常等長期病症，神智
    不清，長期臥床，生活不能自理，需24小時專人照顧，能維
    持日常維生功能，並於85年9月9日由戊○○以84年4 月11日
    仁愛醫院鑑定為肢障及失智為由，辦理「多重殘障（乙類）
    極重度」而領有身心障礙手冊及領有身心障礙津貼。
  (九)李黃綢妹曾於85年間向臺北市政府請領輪椅、氣墊床、流體
    壓力床墊、病床、拐杖（鋁製）、助行器、電動輪椅、支架
    －踝足部支架（小腿支架）、便盆椅（馬桶增高器）、特製
    三角椅、支架－軀幹支架、矯正鞋、站立架－普通型等生活
    輔助器具補助。
  (十)戊○○曾代李黃綢妹繳納地價稅29,610元。
六、本件爭點：
  (一)乙○○提起本件之訴，是否當事人不適格？
  (二)乙○○請求確認丙○○與李黃綢妹間就系爭土地贈與關係不
    存在，並請求塗銷系爭土地以上開贈與為原因之所有權移轉
    登記有無理由？
    1.乙○○有無確認之利益？
    2.李黃綢妹是否為系爭土地之實際所有權人？
    3.李黃綢妹於90年12月31日為贈與時，是否為無意識能力之
      人？其贈與契約及移轉登記之物權行為是否有效？
  (三)乙○○請求戊○○應將李黃綢妹之遺產6,384,456 元返還於
    全體繼承人有無理由？
    1.李黃綢妹之郵局存款及股票是否為其所有或為戊○○所有
      ？
    2.徵收補償費是否已支付李黃綢妹之安養費？
    3.乙○○之請求權是否罹於消滅時效？
    4.戊○○是否因時效取得上開款項之所有權？
  (四)乙○○請求戊○○應給付乙○○585,431元，有無理由？
    1.戊○○是否以詐欺手段自乙○○取得安養費之不當利益25
      1,765 元？如有收取款項，該款項是否已支付李黃綢妹之
      醫療費用？
    2.戊○○自78年3 月起至92年10月止，收取桃園縣楊梅鎮○
      ○街177 號房屋租金1,001,000元（扣除87年4月至90年12
      月由乙○○收取部分外），其中屬於乙○○所有之3分之1
      部分333,666元，是否應交付乙○○？
    3.乙○○之請求權是否罹於消滅時效？
七、關於乙○○提起本訴，當事人是否適格部分：
    按當事人之適格，指當事人就特定訴訟標的有實施訴訟之權
    能而言，此項權能之有無，應依當事人與特定訴訟標的之關
    係定之。次按公同共有物被一部分公同共有人侵奪或妨害時
    ，須得侵奪人或妨害人以外之公同共有人全體之同意，始得
    提起請求返還或除去妨害之訴，否則其當事人之適格即有欠
    缺。最高法院26年渝上字第639 號判例、32年上字第1715號
    判例意旨參照。
  (一)查李黃綢妹於92年5 月15日死亡，繼承人為乙○○、戊○○
    及訴外人庚○○○、李春英、李月英，其中庚○○○、李春
    英、李月英已合法拋棄繼承，是李黃綢妹之繼承人僅為乙○
    ○、戊○○2人，兩造不爭執，可認是實。
  (二)次查，系爭土地於90年12月31日贈與丙○○，戊○○為系爭
    土地所有權移轉登記申請之代理人，有土地登記申請書在卷
    可稽（原法院95年度重家訴字第4 號卷，第43至44頁）。乙
    ○○主張系爭土地為李黃綢妹之遺產，為戊○○所侵占。是
    以，乙○○與戊○○間利害關係相反，揆諸首揭說明，乙○
    ○提起確認贈與關係不存在之訴、請求塗銷所有權登記及返
    還遺產，毋須再得公同共有人即戊○○之同意。亦即，乙○
    ○提起本件之訴，當事人適格並無欠缺。
  (三)綜上，戊○○辯稱乙○○提起本件之訴，為當事人不適格云
    云，為不可採。
八、關於乙○○請求確認丙○○與李黃綢妹間就系爭土地贈與關
    係不存在，並請求塗銷系爭土地以贈與為原因之所有權移轉
    登記部分：
  (一)按確認法律關係之訴，非原告有即受確認判決之法律上利益
    者，不得提起之，民事訴訟法第247條第1項前段定有明文。
    次按所謂即受確認判決之法律上利益，係指法律關係之存否
    不明確，原告主觀上認其在法律上之地位有不安之狀態存在
    ，且此種不安之狀態，能以確認判決將之除去者而言。最高
    法院52年台上第1240號判例意旨參照。查丙○○否認系爭土
    地為李黃綢妹之遺產，乙○○主觀上認其得否繼承系爭土地
    權利不明確，其私法上之地位受有侵害，有不安之狀態存在
    ，乙○○提起本件確認贈與關係不存在之訴，以排除侵害，
    有即受確認判決之法律上利益，核與民事訴訟法第247 條規
    定相合，應予准許。
  (二)按無行為能力人之意思表示，無效。雖非無行為能力人，而
    其意思表示，係在無意識或精神錯亂中所為者，亦同，民法
    第75條定有明文。經查：
    1.系爭土地應有部分萬分之274 原登記為李黃綢妹所有，其
      中應有部分萬分之61，於90年12月31日贈與丙○○，嗣於
      91年4 月15日移轉所有權登記予丙○○，有臺北市大安地
      政事務所92年7月14日北市大地一字第09230810400號函及
      土地登記申請書在卷可稽（重家訴字卷第41至49頁），兩
      造不爭執。
    2.戊○○曾主張系爭土地應有部分萬分之213（即扣除贈與
      丙○○應有部分萬分之61）與李黃綢妹有消極信託關係存
      在，因李黃綢妹死亡，信託關係終止等事實，起訴請求乙
      ○○應將共同繼承系爭土地萬分之213 之公同共有權移轉
      登記予戊○○。經原法院於96年5 月30日以96年度訴更(一)
      字第1 號判決駁回戊○○之訴，戊○○不服提起上訴，嗣
      於本院審理中，戊○○撤回上訴確定。以上事實為兩造所
      不爭。李黃綢妹為系爭土地之登記所有權人，可以認定，
      戊○○未提出其他證據證明李黃綢妹非系爭土地之實際所
      有權人，戊○○抗辯李黃綢妹非系爭土地之所有權人云云
      ，為不可採。
    3.次查：(1)兩造不爭執李黃綢妹自78年2 月23日起經臺北市
      仁愛醫院、宏恩醫院等多家醫院，診斷為左側腦血管阻塞
      、長期腦中風、長年痴呆症、肢障、智障、多發性腦梗塞
      併痴呆症、糖尿病、氣喘、中風、老年痴呆症、肺炎、腎
      功能異常等長期病症，神智不清，長期臥床，生活不能自
      理，需24小時專人照顧，始能維持日常維生功能，並於85
      年9月9日由戊○○以84年4 月11日仁愛醫院鑑定為肢障及
      失智為由，辦理「多重殘障（乙類）極重度」而領有身心
      障礙手冊及領有身心障礙津貼；(2)臺北市立聯合醫院稱李
      黃綢妹最後一次於該院門診時間為89年8 月19日，依病歷
      記載應已屬失智狀態，無自理生活能力且無法正確表達意
      思，應已達精神耗弱程度，此狀況不易改善且不可能回復
      正常，並隨年齡越大而越糟糕。李黃綢妹自85年9 月18日
      之門診記載已達失智狀態，故自87年12月18日至92年5 月
      15日死亡前，應無意識能力為委託他人辦理有關法律問題
      之行為，有該院98年4月20日北市醫仁字第09830107700號
      函在卷可稽（本院卷(二)第77頁）；(3)證人甲○○即佳佳頤
      園老人養護所負責人於原審證稱略以：李黃綢妹於85年就
      住在養護所裡，她完全是老人失智症的患者，躺在床上完
      全不能動，餵食、大小便、洗澡都是由我們作，她自己無
      法自理，她只會發出gogo的聲音，不知她什麼意思，不會
      寫字，手只能上下移動、不可以彎等語（原審卷(一)第246
      至247 頁）。證人甲○○於本院證述略稱：李黃綢妹自85
      年1月1日住進養護所至92年4 月25日間，為極嚴重的失智
      症，無法對外表示其想法或意見（本院卷(二)第41頁至反面
      ）。
    4.再查，戊○○明知其母李黃綢妹晚年因罹患長期腦中風、
      痴呆症等疾病，導致神智不清，而自78年起即長住老人養
      護所進行安養，竟基於行使偽造私文書及使公務員登載不
      實之概括犯意，先於91年4 月12日，利用李黃綢妹當時已
      無意識能力之機會，偽造李黃綢妹「因殘障行動不便到貴
      所辦理申請本人之印鑑證明肆份，故特委任本人之二子（
      即戊○○）代為申辦請領」之授權委託書後，更持向臺北
      市大安區戶政事務所冒領「李黃綢妹」之印鑑證明而行使
      之，足生損害於李黃綢妹及戶政機關對於印鑑資料管理之
      公正性；戊○○除盜用李黃綢妹之國民身分證及印鑑章外
      ，並因其女丙○○平日即將國民身分證及印章交由其保管
      並僅授權其赴郵局或銀行辦理一般事務之機會，逕自盜用
      不知情之丙○○之國民身分證及印章，冒用李黃綢妹及丙
      ○○之名義，一併偽造將李黃綢妹所有座落臺北市○○區
      ○○段6小段75地號土地應有部分萬分之274中之萬分之61
      贈與予丙○○之90年12月31日贈與契約書、及91年4 月12
      日土地登記申請書，並由戊○○佯為李黃綢妹之代理人，
      於91年4 月12日持冒領之「李黃綢妹」印鑑證明、偽造之
      贈與契約書及土地登記申請書向臺北市大安地政事務所提
      出申請，以贈與為原因將李黃綢妹系爭土地應有部分萬分
      之61移轉登記予丙○○，而使不知情之丙○○因此取得系
      爭土地之應有部分，足以生損害於李黃綢妹、丙○○及地
      政機關對於地籍管理之正確性，嗣後另將李黃綢妹原有座
      落桃園縣楊梅鎮○○段484地號、485地號土地所設定之地
      上權應有部分3分之1均移轉登記至戊○○名下，經本院刑
      事庭判決戊○○連續行使偽造私文書，足以生損害於公眾
      及他人，處有期徒刑陸月，如易科罰金，以銀元參佰元即
      新台幣玖佰元折算壹日，減為有期徒刑參月，如易科罰金
      ，以銀元參佰元即新台幣玖佰元折算壹日。有本院98年度
      上訴字第1049號刑事判決在卷可稽（本院卷(二)第49至65頁
      ）。
    5.綜上事證，系爭土地應有部分萬分之61於90年12月31日贈
      與丙○○，及91年4 月15日移轉所有權登記時，系爭土地
      所有權人李黃綢妹係處於無意識狀態，可以認定。是以，
      李黃綢妹於贈與、移轉所有權登記系爭土地時，處於無意
      識狀態，其贈與及移轉所有權登記之意思表示無效。乙○
      ○請求確認李黃綢妹與丙○○間之贈與關係不存在，為有
      理由。又李黃綢妹與丙○○間贈與關係不存在，系爭土地
      即為李黃綢妹之遺產，從而，乙○○因繼承為系爭土地之
      公同共有人，主張丙○○侵害其所有權，請求丙○○塗銷
      所有權移轉登記，亦有理由。
九、關於李黃綢妹之遺產部分：
    按繼承，因被繼承人死亡而開始，民法第1147條定有明文。
    查：
  (一)兩造不爭執李黃綢妹名下所有華南金融控股股份有限公司
    股票，戊○○於92年5 月23日、27日賣出後得款27,950元；
    交通部郵局帳戶內款項，於李黃綢妹死亡後戊○○提領51
    ,008 元；桃園縣南崁新市鎮都市計畫區第2期公共設施保
    留地徵收補償款尚餘4,535,781 元於戊○○處；桃園縣南
    崁新市鎮都市計畫1-4號道路地之徵收補償費34,417 元；
    長生電力股份有限公司輸電線下補償費161,713 元；桃園
    縣楊梅鎮○○街177號房屋於78年3月起至92年10月止出租之
    租金，除87年4月至90年12月之租金每月9,000元由乙○○收
    取外，餘由戊○○收取，其中屬於李黃綢妹3分之1部分為33
    3,666 元；楊梅富岡郵局帳戶存款，由戊○○於85年3月7
    日結清並提領687,921元；臺北市社會局發給殘障津貼552
    ,000 元。李黃綢妹係於92年5月15日死亡，上開款項是否屬
    於李黃綢妹之遺產，茲逐項審核如下：
    1.原判決認定上開股款27,950元部分及交通部郵局提領
      51,008元部分，係屬戊○○所有（詳參原判決第17頁，事
      實及理由六之(三)之(1)、(2)），乙○○請求戊○○返還該部
      分款項，為無理由。乙○○上訴至本院，未就股款27,950
      元及交通部郵局提領款項51,008元部分，聲明不服，故
      股款27,950元及交通部郵局51,008元部分，非屬李黃綢
      妹之遺產。
    2.李黃綢妹所有之徵收補償費（即(一)）部分：
      查桃園縣南崁新市鎮都市計畫區第2 期公共設施保留地徵
      收補償款、桃園縣南崁新市鎮都市計畫1-4 號道路地之徵
      收補償費、長生電力股份有限公司輸電線下補償費，係桃
      園縣政府、長生電力股份有限公司分別於80年間、90年間
      給付予李黃綢妹，並由戊○○所代領，有桃園縣政府函、
      長生電力股份有限公司在卷可稽（重家訴字卷第83至86頁
      、第89至91頁、第92頁）。兩造不爭執桃園縣南崁新市鎮
      都市計畫區第2期公共設施保留地徵收補償款尚餘4,535,7
      81 元、桃園縣南崁新市鎮都市計畫1-4號道路地之徵收補
      償費34,417元、長生電力股份有限公司輸電線下補償費16
      1,713元，合計4,731,911元。該補償款自屬李黃綢妹之遺
      產。戊○○辯稱李黃綢妹領取之徵收補償費200 萬元，由
      李黃綢妹交付其弟黃明泉云云，提出華南銀行取款憑條為
      證（原審卷(一)第216至217頁）。惟取款憑條僅能證明戊○
      ○有領出該筆款項，不能據此證明戊○○將款項交付予李
      黃綢妹或黃明泉。
    3.李黃綢妹所有桃園縣楊梅鎮房屋出租之租金333,666 元（
      即(一)）部分：
      兩造不爭執桃園縣楊梅鎮○○街177 號房屋，為乙○○、
      戊○○、李黃綢妹共有，應有部分各為3分之1。依民法第
      818 條規定，各共有人得按其應有部分，對共有物之全部
      有使用收益之權。前開房屋出租予訴外人己○○，自78年
      3月起至92年10月止之租金，除87年4月至90年12月之租金
      每月9,000 元由乙○○收取外，餘由戊○○收取，其中屬
      於李黃綢妹應有部分3分之1，為333,666 元，兩造亦不爭
      執。是以，李黃綢妹按其應有部分3分之1可得之租金收益
      333,666元，為李黃綢妹之遺產。
    4.楊梅富岡郵局帳戶款項687,921元（即(一)）部分：
      李黃綢妹名下所有楊梅富岡郵局0000000000000 帳戶之存
      款，於85年3月7日由戊○○結清並提領687,921 元，兩造
      不爭執。查楊梅富岡郵局帳戶，係於66年6月9日開設，有
      存簿交易詳情資料在卷可稽（重家訴字卷第96頁），斯時
      李黃綢妹尚未罹病而喪失生活自理能力，該帳戶應為李黃
      綢妹所開設，故帳戶之存款即為李黃綢妹所有。戊○○未
      立證證明該帳戶內之款項為其所有。是該帳戶於85年3月7
      日結清之687,921元，屬李黃綢妹之遺產。
    5.李黃綢妹所有殘障津貼552,000元（即(一)）部分：
      兩造不爭執李黃綢妹自78年2 月23日起經台北市立仁愛醫
      院、宏恩醫院等多家醫院，診斷為左側腦血管阻塞、長期
      腦中風、長年痴呆症、肢障、智障、多發性腦梗塞併痴呆
      症、糖尿病、氣喘、中風、老年痴呆症、肺炎、腎功能異
      常等長期病症，神智不清，長期臥床，生活不能自理，需
      24小時專人照顧，能維持日常維生功能，並於85年9月9日
      由戊○○以84年4 月11日仁愛醫院鑑定為肢障及失智為由
      ，辦理「多重殘障（乙類）極重度」而領有身心障礙手冊
      及領有身心障礙津貼，由臺北市社會局發給李黃綢妹殘障
      津貼計552,000 元。該殘障津貼係由臺北市政府社會局於
      每月28日匯入李黃綢妹名義之交通部郵局0000000000000
      帳號帳戶，有臺北市大安區公所87年4 月24日北市安社字
      第8741247900號函在卷可稽（重家訴字卷第30頁）。李黃
      綢妹因身心障礙領有殘障津貼，該552,000 元應屬李黃綢
      妹所有之財產。戊○○辯稱其借用李黃綢妹之名義開設交
      通部郵局帳戶，戊○○為交通部郵局帳戶之實際所有人云
      云，依法不能據此認為殘障津貼係戊○○所有。
  (二)綜上，李黃綢妹名下所有除華南金融控股股份有限公司股
    票股款27,950元。交通部郵局帳戶內款項51,008元外，其
    餘至項目，均屬李黃綢妹之遺產，計6,305,498 元（計
    算式為：0000000－00000－00000＝0000000）。
十、關於戊○○主張李黃綢妹遺產中應扣除其代繳之地價稅，及
    戊○○支付之安養費及醫療費部分：
    按當事人主張有利於己之事實者，就其事實有舉證之責任，
    民事訴訟法第277 條本文定有明文。戊○○辯稱其占有李黃
    綢妹所有款項，係支出於李黃綢妹之安養費、醫療費用，或
    交付他人等語，應由戊○○就有利於己之事實負舉證責任。
    查：
  (一)乙○○不爭執戊○○曾代李黃綢妹繳納地價稅29,610元，戊
    ○○抗辯此部分金額應自李黃綢妹遺產中扣除，係屬可採。
  (二)乙○○於本院98年6 月24日辯論期日當庭表示不爭執戊○○
    支付李黃綢妹於福安安養院、敬恩安養院、康寧安養院、佳
    佳安養院之安養費用及宏恩醫院醫藥費共3,081,542 元，有
    言詞辯論筆錄及乙○○於刑事案件中制作之「被告戊○○侵
    占先母遺產之金額統計表」在卷可稽（本院卷(二)第146、151
    頁）。戊○○抗辯此部分金額應自李黃綢妹遺產中扣除，係
    屬可採。
  (三)戊○○為李黃綢妹支付於仁愛醫院78年8月1日起至10月31日
    止伙食費9,240元，及85年9月1日至90年3月31日止之醫療費
    7,251元，共計16,491 元，有仁愛醫院伙食費收據、仁愛醫
    院醫療費用證明單在卷可稽。戊○○抗辯此部分金額應自李
    黃綢妹遺產中扣除，係屬可採。
  (四)綜上所述，李黃綢妹之遺產計有6,305,498 元，為戊○○占
    有，惟戊○○為李黃綢妹支出地價稅29,610元，及福安、敬
    恩、康寧、佳佳安養院、宏恩醫院醫藥費3,081,542 元，與
    仁愛醫院醫療、伙食費16,491元，應於遺產中扣除。是以，
    經扣除後，李黃綢妹之遺產有3,177,855元（計算式為：000
    0000－00000－0000000－06491＝0000000）。
十一、關於乙○○請求戊○○應將李黃綢妹之遺產返還於全體繼
      承人部分：
      按繼承人自繼承時開始，除本法另有規定外，承受被繼承
      人財產上之一切權利、義務。但權利、義務專屬於被繼承
      人本身者，不在此限。繼承人有數人時，在分割遺產前，
      各繼承人對於遺產全部為公同共有，民法第1148條、第11
      51條分別定有明文。
    (一)兩造不爭執李黃綢妹於92年5 月15日死亡，繼承人有乙○
      ○、戊○○及訴外人庚○○○、李春英、李月英，嗣後庚
      ○○○、李春英、李月英已合法拋棄繼承。
    (二)李黃綢妹之遺產計有3,177,855 元，在遺產分割前，為繼
      承人公同共有。前開遺產為戊○○所占有，乙○○主張依
      繼承、公同共有及不當得利之法律關係，請求戊○○應返
      還乙○○及其他李黃綢妹繼承人3,177,855 元及自起訴狀
      繕本送達翌日即94年9 月10日起（有送達證書在卷可稽，
      重家訴字卷第129 頁），至清償日止，按年息5%計算之利
      息，為有理由，應予准許，逾前開應准許範圍，為無理由
      ，應予駁回。
十二、關於乙○○請求戊○○應給付乙○○585,431元部分：
      按無法律上之原因而受利益，致他人受損害者，應返還其
      利益；雖有法律上之原因，而其後已不存在者，亦同，民
      法第179 條定有明文。次按當事人已證明受有損害而不能
      證明其數額或證明顯有重大困難者，法院應審酌一切情況
      ，依所得心證定其數額，民事訴訟法第222條第1項定有明
      文。
    (一)關於戊○○是否以詐欺手段自乙○○取得安養費不當利益
      251,765元部分：
      1.兩造不爭執李黃綢妹自87年4月1日起至90年7 月31日止
        之安養費由乙○○支付。證人即佳佳頤園安養院負責人
        甲○○證述略稱：安養費於87年1月1日起為25,000元，
        89年6月1日調整為26,000元。乙○○於87年4月1日至90
        年7月31日每月固定付32,000 元，是因戊○○要伊向乙
        ○○收32,000元，戊○○說剩下的給他，他每個月會來
        拿，戊○○說如果伊不多收，就將李黃綢妹轉到別家去
        等語，並有戊○○簽收之現金收入傳票在卷可稽（原審
        卷(一)第248頁反面、第247頁至反面、原審卷(二)第31至37
        頁）。又證人甲○○另證述90年8月1日後安養費由戊○
        ○負責時，戊○○亦給付32,000元，嗣後每月再拿回5,
        500元等語（原審卷(二)第3頁反面），核與證人甲○○所
        提出之現金收入傳票相符（原審卷(二)第37至45頁）。是
        證人甲○○之證言，可以採信。且查，戊○○不爭執自
        證人甲○○處取回乙○○繳付之安養費69,765元部分，
        業經本院96年度上訴字第2181號判決認定係犯詐欺取財
        ，此參本院刑事判決第4至7頁理由貳所述，有刑事判決
        在卷可稽（本院卷(二)第92至95頁）。由上事證足認戊○
        ○無法律上原因占有乙○○所付之部分安養費，戊○○
        受有利益，致乙○○受有損害，乙○○主張戊○○應返
        還不當得利，為有理由。
      2.戊○○自證人甲○○領回乙○○所付部分之安養費69,7
        65元，係屬不當得利，有89年6月至90年7月間現金收入
        傳票在卷可稽（原審卷(二)第31至37頁）。另87年4月1日
        起至89年5 月間，乙○○已證明戊○○占領其所付之部
        分安養費而有不當得利，但不能證明其數額，依民事訴
        訟法第222條第2項規定，茲審酌87年4月1日起至89年5
        月1 日止安養費為25,000元，乙○○每月均給付32,000
        元，每月多付7,000 元，併參酌證人甲○○證稱戊○○
        向伊收取款項時，伊會扣取冷氣費、護士小姐紅包（原
        審卷(一)第248至249頁），及戊○○所簽收之現金收入傳
        票所載數額等一切情況，認定乙○○自87年4 月起至89
        年5月間，每月所受損害為6,000元，計156,000元。
      3.綜上，戊○○無法律上原因占領乙○○所付之安養費22
        5,765元（計算式：69765＋156000＝225765），致乙○
        ○受損害。乙○○依不當得利之法律關係請求戊○○返
        還225,765 元，為有理由，應予准許，逾前開應准許範
        圍，為無理由，應予駁回。
    (二)關於戊○○自78年3 月起至92年10月止，收取桃園縣楊梅
      鎮○○街177號房屋租金1,001,000元，其中屬於乙○○所
      有3分之1部分333,666元部分：
      1.兩造不爭執桃園縣楊梅鎮房屋出租予訴外人己○○，自
        78年3月起至92年10月止之租金，除87年4月至90年12月
        之租金每月9,000 元由乙○○收取外，餘由戊○○收取
        。是戊○○收取期間之租金為1,001,000 元。前開房屋
        為乙○○、戊○○、李黃綢妹共有，每人應有部分各為
        3分之1，兩造不爭執，依民法第818 條規定，各共有人
        得按其應有部分對於共有物之全部，有使用收益之權。
        乙○○請求戊○○返還租金3分之1即333,666 元，為有
        理由。
      2.兩造不爭執楊梅鎮房屋於87年4 月至90年12月間，係由
        乙○○收取租金每月9,000 元。是乙○○收取期間之租
        金計405,000 元，其中屬於戊○○之部分為3分之1，計
        135,000元。
      3.綜上，戊○○與乙○○互負債務，而其給付種類相同，
        並均屆清償期，無不能抵銷之情形，戊○○為抵銷抗辯
        ，係屬有據。經抵銷後，乙○○請求戊○○應返還租金
        198,666 元（計算式：000000－000000＝198666），為
        有理由。
    (三)綜上所述，乙○○依不當得利之法律關係，請求戊○○應
      給付424,431 元（計算式：225765＋198666＝424431），
      及自起訴狀繕本送達翌日即94年9 月10日起至清償日止，
      按年息5%計算之利息，為有理由，應予准許，逾前開應准
      許之範圍，為無理由，應予駁回。
十三、戊○○、丙○○下列抗辯，為不可採：
    (一)查系爭土地應有部分萬分之61原登記為李黃綢妹所有，且
      李黃綢妹自85年間已為失智狀態，無法正確表達意思，詳
      前理由七(二)所述。次查，戊○○曾主張就系爭土地應有部
      分萬分之213 （即扣除贈與丙○○萬分之61部分）與李黃
      綢妹有消極信託關係存在，起訴請求乙○○應將共同繼承
      系爭土地萬分之213 之公同共有權移轉登記予戊○○。經
      原法院96年度訴更(一)字第1 號判決駁回戊○○之訴確定。
      戊○○辯稱系爭土地係借用李黃綢妹之名義登記，李黃綢
      妹非系爭土地實際所有權人，故系爭土地萬分之61贈與移
      轉登記予丙○○，係李黃綢妹同意之事云云，為不可採。
    (二)按因侵權行為所生之損害賠償請求權，自請求權人知有損
      害及賠償義務人時起，2 年間不行使而消滅；自有侵權行
      為時起，逾10年者亦同。損害賠償之義務人，因侵權行為
      受利益，致被害人受損害者，於前項時效完成後，仍應依
      關於不當得利之規定，返還其所受之利益於被害人，民法
      第197 條定有明文。次按不當得利返還請求權之消滅時效
      ，法律未特別規定，應適用民法第125 條前段15年時效之
      規定。戊○○代李黃綢妹領取徵收補償費之時間係自80年
      間起，乙○○於94年6月9日起訴，主張依侵權行為、不當
      得利、繼承之法律關係為本件請求，尚未逾15年之消滅時
      效期間。戊○○抗辯乙○○此部分請求權已罹於時效云云
      ，為不可採。
    (三)按以所有之意思，5 年間和平公然占有他人之動產者，取
      得其所有權，民法第768 條定有明文。須占有人和平且公
      然占有他人之動產，始有適用。次按以動產所有權或其他
      物權之移轉或設定為目的，而善意受讓該動產之占有者，
      縱其讓與人無讓與之權利，其占有仍受法律之保護，民法
      第948 條定有明文。亦即讓與人無讓與之權利，受讓人善
      意信賴出讓人有此權利，始有善意受讓規定之適用。戊○
      ○代李黃綢妹領取徵收補償款，交出其中200 萬元予乙○
      ○，顯然未以所有之意思領取，且戊○○侵奪該款項，並
      非以和平公然方式為之。又徵收補償款係政府所給付，戊
      ○○代李黃綢妹領取款項，無善意受讓規定之適用。戊○
      ○辯稱其因時效、善意受讓而取得徵收補償款之所有權云
      云，為不可採。戊○○抗辯桃園縣政府土地徵收款共6,58
      6,859元由乙○○指示兄弟2人平均保管，經家族討論結果
      零頭5、60萬元給戊○○作為過去之代墊款，剩600萬由三
      人平分云云，為乙○○所否認，不能認戊○○之辯詞為可
      採。
    (四)戊○○抗辯其(1)支出李黃綢妹自78年2月23日至78年3月14
      日於仁愛醫院住院之特別看護費用及因請假被扣薪部分，
      (2)陪李黃綢妹至宏恩醫院看病被扣薪部分，(3)陪李黃綢妹
      至醫院門診車資部分，乏據可憑，戊○○抗辯應由李黃綢
      妹遺產中扣抵，為無可採。戊○○提出其購買醫療器材、
      奶粉、宏恩醫院醫藥費等支出單據，抗辯應於遺產中扣除
      云云，經查其中部分為估價單（本院卷(一)第77至80頁），
      不能認為係支出之憑證，其餘單據部分及支付其姊庚○○
      ○10萬元部分，因乙○○於本院不爭執戊○○為李黃綢妹
      支付安養費及宏恩醫院醫藥費計3,081,542 元，衡情該尿
      布等之支出應已包含於內，不應再予重複扣除。
    (五)戊○○辯稱因發現89年6 月起伊之姊妹已支付打針等費用
      ，甲○○會有重複扣款之疑慮，退還找貼由乙○○按月支
      付32,000元之差額，暫交由戊○○保管云云，若戊○○疑
      慮甲○○重複扣款，戊○○可直接向甲○○反應，要求其
      退款，或可提醒乙○○注意之，戊○○卻向乙○○謊稱每
      月安養費為32,000元，其辯詞與社會常情不符，為不可採
      。戊○○抗辯其向證人甲○○收取之69,765元，曾向乙○
      ○之妻陳玉露表示，可從90年8月1日起至90年12月31日止
      共5個月，每月房租租金9,000元，共45,000元，由房客己
      ○○直接電匯至乙○○帳戶，經扣還上開暫行保管款後，
      僅剩餘24,765元，其餘則支付李黃綢妹之護理器材等費用
      云云，為乙○○所否認，戊○○未立證證明該款項係支出
      用於李黃綢妹所需，其辯詞為不可採。戊○○抗辯本院96
      年上訴字第2181號刑事判決認定戊○○未侵佔安養費182,
      000 元云云，惟該刑事判決不影響本院認定戊○○就乙○
      ○溢付之安養費為不當得利及數額。
    (六)按2 人互負債務，而其給付種類相同，並均屆清償期者，
      各得以其債務，與他方之債務，互為抵銷，民法第334 條
      第1項前段定有明文。查乙○○自87年4月起至90年12月31
      日止，收取楊梅鎮房屋租金計405,000 元，其中屬於李黃
      綢妹之部分為3分之1即135,000 元，惟李黃綢妹非本件當
      事人，戊○○主張以李黃綢妹應得租金應予抵銷，戊○○
      僅需給付乙○○63,666元云云，不符抵銷之要件，為不可
      採。
十四、總上，(一)乙○○依繼承之法律關係請求確認丙○○與李黃
      綢妹就系爭土地之贈與關係不存在，並依民法第767 條規
      定請求丙○○塗銷以贈與為原因之所有權移轉登記；(二)乙
      ○○依繼承之法律關係、公同共有及不當得利，請求戊○
      ○應將李黃綢妹遺產3,177,855元及自94年9月10日起至清
      償日止按年息5%計算之利息，返還予乙○○及其他李黃綢
      妹之繼承人；(三)乙○○依不當得利之法律關係，請求戊○
      ○給付424,431元，及自94年9月10日起至清償日止按年息
      5%計算之利息，為有理由，應予准許，逾前開應准許部分
      ，為無理由，應予駁回。
十五、綜上所述，原審就超過上開應准許部分，為戊○○敗訴之
      判決，並為假執行之宣告，自有未洽。戊○○上訴意旨就
      此部分指摘原判決不當，求予廢棄改判，為有理由，爰由
      本院廢棄改判如主文第二項所示。乙○○上訴意旨指摘原
      判決不當，求與廢棄改判，為無理由，應駁回其上訴。至
      於上開應准許部分，原審判命戊○○給付及命丙○○應塗
      銷所有權移轉登記，並為假執行之宣告，核無違誤，戊○
      ○、丙○○上訴意旨，就此部分，仍執陳詞，指摘原判決
      不當，求予廢棄，為無理由，應駁回其上訴。
十六、據上論結，本件戊○○之上訴，為一部有理由，一部無理
      由，丙○○、乙○○之上訴為無理由，依民事訴訟法第45
      0條、第449條第1項、第79條，判決如主文。
中    華    民    國    98    年    7     月    8     日
                    民事第二庭
                        審判長法  官  吳謙仁
                              法  官  蘇瑞華
                              法  官  李瓊蔭
正本係照原本作成。
如不服本判決，應於收受送達後20日內向本院提出上訴書狀，其
未表明上訴理由者，應於提出上訴後20日內向本院補提理由書狀
（均須按他造當事人之人數附繕本）上訴時應提出委任律師或具
有律師資格之人之委任狀；委任有律師資格者，另應附具律師資
格證書及釋明委任人與受任人有民事訴訟法第466條之1第1項但
書或第2項（詳附註）所定關係之釋明文書影本。
中    華    民    國    98    年    7     月    9     日
                              書記官  王才生
附註：
民事訴訟法第466條之1（第1項、第2項）：
對於第二審判決上訴，上訴人應委任律師為訴訟代理人。但上訴
人或其他法定代理人具有律師資格者，不在此限。
上訴人之配偶、三親等內之血親、二親等內之姻親，或上訴人為
法人、中央或地方機關時，其所屬專任人員具有律師資格並經法
院認為適當者，亦得為第三審訴訟代理人。


司法院資訊處製作；財團法人民間司法改革基金會備份。
